最高法院民事判決　　　　　　九十四年度台上字第二一五三號
　　上　訴　人　巳○○
　　　　　　　　　　　　號
　　　　　　　　卯○○
　　共　　　同
　　訴訟代理人　林邦賢律師
　　被 上訴 人　午○○
　　　　　　　　　　　　18號.
　　　　　　　　戊○○
　　　　　　　　庚○○
　　　　　　　　辛○○
　　　　　　　　己○○
　　　　　　　　丁○○
　　　　　　　　甲○○
　　　　　　　　未○○
　　　　　　　　癸○○
　　　　　　　　丙○○
　　　　　　　　乙○○
　　　　　　　　子○○
　　　　　　　　辰○○
　　　　　　　　　　　　號3樓.
　　　　　　　　丑○○
　　　　　　　　　　　　14號.
　　　　　　　　寅○○
　　兼上列二人
　　法定代理人　壬○○
上列當事人間請求分割共有物事件，上訴人對於中華民國九十三
年五月五日台灣高等法院台中分院第二審判決（九十二年度上字
第三一七號），提起上訴，本院判決如下：
    主  文
原判決關於分割方法及該訴訟費用部分廢棄，發回台灣高等法院
台中分院。
    理  由
本件上訴人主張：坐落南投縣南投市○○段六七０地號及六七０
之二地號土地為兩造所共有，依其使用目的並無不能分割之情形
，兩造亦無不分割之特約，惟無法協議分割等情，求為裁判分割
之判決（未繫屬本院部分不予贅述）。
被上訴人則以：系爭土地應依適當之方法分割等語，資為抗辯。
原審以：系爭土地為兩造所共有，各人應有部分如原判決附圖（
下稱附圖）所示。系爭二筆土地均為建地，並無因使用目的不能
分割之情形，兩造亦無不分割之特約，既無法協議分割，上訴人
自得請求裁判分割。系爭二筆土地中間隔有六七０之一地號土地
為計劃道路，兩造均同意合併分割，自應予合併分割。系爭六七
０、六七０之二地號土地經南投縣南投地政事務所複丈測量結果
，其面積依次為一二七七、一七０三平方公尺，與登記面積一三
一七、一七五二平方公尺不符，超出合理配賦範圍，依地籍測量
實施規則第二百三十二條規定，應報經南投市主管機關核准後，
始得更正有關地籍圖冊。六七０地號土地西臨彰南路，南面為彰
南路三一０巷，六七０之二地號土地東側有十二公尺計劃道路，
現為六公尺寬，二筆土地中間隔有六七０之一地號土地為計劃道
路。被上訴人丙○○、乙○○、辛○○、甲○○、己○○、丁○
○、子○○在系爭土地上建有房屋，餘為空地。上訴人與被上訴
人子○○、辰○○、丑○○、寅○○、壬○○陳明於分割後願保
持共有，請求按第一審判決附圖甲案方法分割。被上訴人丙○○
及乙○○，被上訴人己○○及丁○○分割後亦願保持共有，與其
餘被上訴人請求依如附圖所示丙案方法分割。該甲案分割方法所
示Ｆ部分土地，須與相鄰之六六九之七地號畸零地合併使用，否
則不能建築，顯非妥適。上訴人主張之分割方法預留與六六九之
七、六六六、六六八接鄰部分土地，依兩造應有部分比例分為十
四筆，將使該部分土地難以利用，亦非妥適。且Ｈ、Ｆ及Ｂ部分
土地形狀不規則，不能有效利用，尚非公允，自不足採。如附圖
所示丙案分割方法，各共有人分得土地均面臨道路，格局方正，
均可建築，符合多數共有人之意願，共有人於系爭土地上之建物
亦不須拆除，上訴人與子○○、辰○○、丑○○、寅○○、壬○
○分得之Ｅ部分土地，及未○○、癸○○分得之Ｆ部分土地，雖
較狹長，惟其面積依次為五八０、四一四平方公尺，東、西側均
接臨道路，可有效利用，經濟價值較高，無金錢補償問題。審酌
系爭土地之經濟效用、兩造之意願，認系爭土地以按附圖丙案所
示方法分割為妥適，爰將第一審判決關於分割方法部分，予以廢
棄改判。
按分割共有物以消滅共有關係為目的，法院裁判分割共有土地時
，除因該土地內部分土地之使用目的不能分割，或部分共有人仍
願維持其共有關係，應就該部分土地不予分割或准該部分共有人
成立新共有關係外，應將土地分配於各共有人單獨所有。查上訴
人於原審已陳明於分割後不欲與他共有人繼續保持共有（見原審
卷(二)二六頁），原審未予斟酌，仍將如附圖丙案所示Ｅ部分土地
分歸上訴人與子○○、壬○○、丑○○、寅○○、辰○○取得保
持共有，自有未合。次查系爭六七０、六七０之二地號土地於民
國九十二年之公告土地現值依次為一萬四千三百八十五元、九千
元（見原審卷(一)一七、一八頁），二筆土地之價值不同，且各共
有人分得部分所接臨道路之寬度並不相同，價值亦有差異，原審
就各共有人所受分配部分與其應有部分之價值是否相當，未詳加
調查審認，遽認無命以金錢互為補償之必要，並有可議。上訴論
旨，指摘此部分原判決違背法令，求予廢棄，非無理由。
據上論結，本件上訴為有理由。依民事訴訟法第四百七十七條第
一項、第四百七十八條第二項，判決如主文。
中　　華　　民　　國　九十四　年　 十一 　月　二十四　日
                      最高法院民事第一庭
                          審判長法官  林　奇　福
                                法官  陳　國　禎
                                法官  李　彥　文
                                法官  蘇　達　志
                                法官  陳　碧　玉
      本件正本證明與原本無異
                                      書  記  官
中　　華　　民　　國　九十四　年 　十二 　月　　九　　日
                                                     Y
